最高法院刑事判決　　　　　　九十四年度台上字第三００八號
　　上　訴　人　台灣高等法院台南分院檢察署檢察官
　　被　　　告　甲○○
　　　　　　　　　　　　塊厝8.
上列上訴人因被告貪污治罪條例案件，不服台灣高等法院台南分
院中華民國九十三年三月四日第二審更審判決（九十三年度重上
更(三)字第五號，起訴案號：台灣雲林地方法院檢察署八十六年度
偵字第二三八三號，八十七年度偵字第四三七六、四五二八、五
六三一號，八十八年度偵字第一０一一號），提起上訴，本院判
決如下：
    主  文
原判決撤銷，發回台灣高等法院台南分院。
    理  由
本件原判決以公訴意旨略以：被告甲○○自民國八十四年四月起
至八十七年二月二十八日止，於任職雲林縣二崙鄉公所秘書期間
，經當時鄉長鍾合郎授權，與該公所總務主辦劉福仁負責該鄉公
所工程發包作業，及返還押標金業務。八十五年二月二十九日、
同年六月二十一日，辦理如原判決附表編號十、九所示工程發包
作業，採通訊比價招標，由劉福仁負責主辦比價招標發包作業及
審核廠商投標資料等業務。詎鍾合郎竟為拉攏與其不同派系之二
崙鄉庄西村村長陳裕祥，即與被告共同基於概括之犯意，由被告
轉達該二件工程由陳裕祥承作，並由鍾合郎核定上述二件工程底
價，分別為新台幣（下同）二百三十六萬七千五百元及二百四十
萬二千元後，指示被告填寫工程底價單密封，並由被告告知陳裕
祥工程底價，約為押標金之十倍即押標金約為工程底價之一成，
洩漏工程底價與陳裕祥。陳裕祥乃向福記公司負責人廖明燈、建
超公司負責人陳見平，商借其等公司之公司章、負責人章、稅金
單、營利事業登記證等資料，並徵得該二人同意，而提供包括其
自己所經營之富詳營造有限公司（下稱富詳公司）等三家公司名
單與被告，以參與如原判決附表編號十所示工程比價投標；另向
瀚尊公司負責人蘇明利、明輝公司負責人蔡孟達，商借其等公司
之大、小章、稅金單、營利事業登記證等資料，並得該二人同意
，而提供包括其自己經營之富詳公司等三家公司名單與被告，以
參與如原判決附表編號九所示工程比價投標。被告乃於八十五年
二月二十三日、同年六月十四日，上開工程招標前，經由鍾合郎
核定授權後，在該二件工程通訊比價函稿上，分別批示由陳裕祥
提供之廠商名單參加比價，交由劉福仁辦理招標等相關資料，劉
福仁明知如原判決附表編號十所示工程，已指定由陳裕祥承作，
即未依通訊招標之程序，將領標通知函郵寄陳裕祥，而由陳裕祥
於八十五年二月二十三日許，親自至二崙鄉公所向其購買一份標
函，另由陳裕祥請人持建超公司及福記公司之領標通知函，向劉
福仁購買另二份標函，陳裕祥並於八十五年二月二十八日，分別
至崙背鄉農會及西螺鎮農會購買合作金庫匯票各乙張，面額均為
二十四萬元，作為建超公司及福記公司參與小型零星工程增辦工
程陪標押標金，並由其本人填寫製作富詳、建超、福記等三家公
司投標標單及相關投標表格等資料後，參與投標，該工程八十五
年二月二十九日開標，結果由富詳公司以二百三十六萬六千元得
標承作，與核定底價之二百三十六萬七千五百元，僅相差一千五
百元。劉福仁開標後，即將上開未得標公司押標金，由陳裕祥持
上開公司之印鑑章蓋印後領回。而劉福仁另於八十五年六月間，
明知如原判決附表編號九所示工程，已指定由陳裕祥承作，即未
依通訊招標之程序，將領標通知函郵寄與各廠商，反由陳裕祥一
次購買三份標函，陳裕祥並於同年六月十九日，至崙背鄉農會購
買合作金庫面額二十四萬元之匯票乙張，並向宏構營造股份有限
公司（下稱宏構公司）負責人張貴斌，調借合作金庫二十四萬元
匯票乙張，分別作為明輝公司及瀚尊公司參與楊賢等村農道各巷
道改善工程陪標押標金，亦由其本人填寫製作富詳、瀚尊、明輝
等三家公司投標標單及相關投標表格等資料後參與投標，該工程
於八十五年六月二十一日開標，結果由富詳公司以二百三十九萬
元得標承作，與核定底價之二百四十萬二千元，亦僅相差一萬二
千元。劉福仁於開標後，即將上開未得標公司之押標金，由陳裕
祥持上開公司之印鑑章蓋印後領回，上開二項工程分別於八十五
年八月一日、八十六年二月二十五日完工，並分別於八十五年十
月二十四日、八十六年七月十一日驗收，由二崙鄉公所分別支付
二百三十六萬六千元及二百二十九萬四千五百元予富詳公司，致
陳裕祥每項工程各獲利十五萬元，總計圖利陳裕祥三十萬元。因
認被告涉犯貪污治罪條例第六條第一項第四款，刑法第一百三十
二條第一項罪嫌。惟經審理結果，不能證明被告犯罪，因而撤銷
第一審依牽連犯論處被告連續依據法令從事公務之人員，對於主
管之事務，直接圖利罪刑之判決，改判諭知被告無罪，固非無見
。
惟查：(一)、無罪之判決，依刑事訴訟法第三百零八條之規定，亦
應記載其理由，故對於被告被訴之事實及卷內其不利之證據資料
，如何不足以證明被告犯罪或其行為不罰，均應逐一說明其理由
，且所為說明並應與所援引之證據適合，否則即屬證據上理由矛
盾，其判決當然違背法令。(1)、原判決論斷證人陳裕祥於法務部
調查局雲林縣調查站（下稱調查站）之詢問筆錄並無證據能力（
原判決第二十四頁第十一至十三行），係以陳裕祥於調查站之詢
問筆錄影帶，經第一審分別於八十八年八月三日、八十八年八月
十二日當庭勘驗結果：「在十一時五十二分時偵訊人員誘導陳裕
祥說鄉長已指示要你做，陳裕祥回答那有可能」、「十二時三十
一分問是否甲○○告知三家廠商？陳裕祥說沒有」、「十二時三
十八分調查員訊問有關底價時，陳裕祥否認洩漏底價之情事」、
「十二時五十九分時調查員問給你做是何人講的，陳裕祥並未說
或指認甲○○」（原判決第二十三頁第十二至十七行）等情，為
其主要論據之一。然稽諸第一審上開勘驗筆錄（第一審卷第一宗
第一七六至一七八頁、第一八０至一八二頁），其內並無勘驗結
果之記載，原判決所援引之上開勘驗結果，係被告等人對勘驗之
陳述意見。原判決論斷陳裕祥於調查站之詢問筆錄並無證據能力
，核與卷內第一審勘驗筆錄所載內容不盡相符，其為被告無罪之
諭知所採之證據難謂於法無違，尚有未合。(2)、第一審判決認定
被告確有對於主管之事務直接圖利犯行，係依憑被告既由二崙鄉
公所鄉長鍾合郎授權主持工程發包作業，並負有核定工程底價權
責，既知比價招標，旨在使工程招標過程達到客觀公平之目的，
使優良廠商多能參與，並依其評估計算結果投寄合理之投標價格
，期使合理競標之廠商施作工程，以達到營繕稽察之目的。被告
竟未依上揭意旨，確實辦理通訊比價，而依陳裕祥事先提出之廠
商名單，毫無異議均依陳裕祥上揭提出之廠商名單，批示由各該
廠商比價並郵寄標函，並任由陳裕祥一人填寫比價公司投標金額
，據以為假比價，被告顯然知有假比價圍標情事（第一審判決第
十五頁第十五行至第十六頁第三行），為其主要論據之一。則綜
合參酌卷內各項證據資料，被告事先對陳裕祥所提供之福記公司
、建超公司、瀚尊公司、明輝公司等資料，均僅係陳裕祥借用上
開公司名義參與通訊比價投標陪標之用，事實上僅有陳裕祥經營
之富詳公司實際參與通訊比價投標一節，究竟知悉？抑或不知悉
？苟綜合參酌卷內各項證據資料，堪以認定被告事先已知悉陳裕
祥所提供之福記公司、建超公司、瀚尊公司、明輝公司等資料，
均僅係陳裕祥借用上開公司名義參與通訊比價投標陪標之用，事
實上僅有陳裕祥經營之富詳公司實際參與通訊比價投標，被告復
進而於其主持之系爭工程之通訊比價投標開標時，均核定由富詳
公司得標而未進行真正之比價投標，則被告是否無檢察官所指之
對於主管之事務直接圖利犯行，即非全然無疑。原審對上情未予
詳查慎斷，復未說明上情何以不能為不利被告認定之理由，尚有
未合，本院前次發回意旨已詳為指明。原審就上情仍未予以調查
釐清論述說明，其查證未盡且理由欠備，遽行判決，尚有未洽。
(二)、依法應於審判期日調查之證據雖已調查，而其內容未明瞭者
，即與未經調查無異，如遽行判決，仍屬應於審判期日調查之證
據而未予調查，尚不得遽對被告為有利或不利之認定。原判決為
被告無罪之諭知，係以原審更審前勘驗陳裕祥於調查站之詢問錄
影帶結果，陳裕祥所述之內容聽不清楚（原判決第十二頁第八至
九行），為其主要論據之一。然第一審勘驗陳裕祥於調查站詢問
時之錄影帶，其於勘驗筆錄上並未記載陳裕祥供述內容有聽不清
楚情事，且被告等人復對該錄影帶關於陳裕祥所供內容提出諸多
意見（第一審卷第一宗第一七六至一七八頁、第一八０至一八二
頁）。則原審更審前何以有上開勘驗結果？而該勘驗結果是否確
屬事實，其與本件事實如何及如何為法律之適用攸關，自應詳予
調查釐清論述說明，原審對上情未詳予調查釐清論述說明，逕以
上情為諭知被告無罪之主要理由之一，尚有未合。檢察官上訴意
旨指摘原判決不當，尚非全無理由，應認有撤銷發回更審之原因
。原判決關於被告涉犯刑法第一百三十二條第一項洩漏國防以外
之秘密罪嫌部分，雖屬刑事訴訟法第三百七十六條第一款所規定
不得上訴於第三審法院之案件。然檢察官於起訴書指被告涉犯之
貪污治罪條例第六條第一項第四款對於主管之事務直接圖利、刑
法第一百三十二條第一項洩漏國防以外之秘密罪嫌間，具有牽連
犯裁判上一罪之關係；第一審亦依牽連犯之規定從一重論處被告
對於主管之事務直接圖利罪刑；檢察官復就原判決全部提起上訴
。則被告涉犯上開二罪間，是否具有裁判上一罪關係之事實與適
用法令之當否不明，尚待事實審調查釐清，基於審判不可分原則
，被告涉犯刑法第一百三十二條第一項洩漏國防以外之秘密罪部
分，應併予撤銷發回，附此敘明。
據上論結，應依刑事訴訟法第三百九十七條、第四百零一條，判
決如主文。
中    華    民    國  九十四  年    六    月    九    日
                      最高法院刑事第二庭
                          審判長法官  董  明  霈
                                法官  林  茂  雄
                                法官  張  祺  祥
                                法官  呂  永  福
                                法官  吳  三  龍
      本件正本證明與原本無異
                                      書  記  官
中    華    民    國  九十四  年    六    月   十六   日
                                                      Ｋ
